【裁判字號】    98,上易,1116
【裁判日期】    990210
【裁判案由】    返還房屋
【裁判全文】
臺灣高等法院民事判決                98年度上易字第1116號
上  訴  人  甲○○
被  上訴人  乙○○
            丙○○
共      同
訴訟代理人  陳妙秋律師
上列當事人間請求返還房屋事件，上訴人對於中華民國98年9 月
24日臺灣士林地方法院98年度訴字第958 號第一審判決提起上訴
，本院於99年1月27日言詞辯論終結，判決如下：
    主      文
上訴駁回。
第二審訴訟費用由上訴人負擔。
    事實及理由
一、被上訴人起訴主張：
  (一)被上訴人於民國（下同）98年1 月12日拍賣取得坐落臺北市
    ○○段2小段498地號土地，及同小段建號56號、門牌號碼為
    臺北市○○○路434巷5之1號3樓房屋（下稱系爭房屋），因
    上訴人與原房屋所有人王朝慶間訂有租賃契約，每月租金新
    台幣（下同）5,000元、租期自97年6月15日至107年6月14日
    止（下稱系爭租約），故拍定後不點交。被上訴人於98年3
    月4 日辦妥所有權移轉登記，欲與上訴人另行簽訂租賃契約
    ，未料遭上訴人拒絕。嗣後收到上訴人存證信函與提存通知
    書，以每月5,000元提存3至5月及6、7月之租金。
  (二)系爭租約未經公證，租期長達10年，因上訴人與訴外人王朝
    慶間具有僱傭關係，故約定租金遠低於該地段之市價。系爭
    租約之期限逾5 年，且未經公證，依民法425條第2項規定，
    並無買賣不破租賃原則之適用，上訴人不得請求被上訴人容
    忍其繼續占有系爭房屋。被上訴人既為系爭房屋之所有權人
    ，而上訴人之占有並無正當權源，故被上訴人自得依民法第
    767條規定，請求上訴人自系爭房屋遷出。
  (三)上訴人於被上訴人取得系爭房地所有權後，仍占有系爭房屋
    ，對被上訴人而言即屬無權占有，上訴人受有相當於租金之
    利益，爰依民法第179 條請求上訴人返還不當得利。系爭土
    地面積為134 平方公尺，被上訴人應有部分合計為4分之1，
    於96年1 月起迄今之申報地價為每平方公尺39,600元；又系
    爭房屋課稅現值則為192,900 元；再按土地法第97條規定，
    城市地方房屋之租金以不超過土地及其建築物申報總價年息
    10% 為限。則被上訴人自得請求上訴人給付每月相當於租金
    之不當得利為12,663元（計算式：（39600x（134x1/4）+19
    2900）x10%/12＝12662.5，元以下四捨五入）。
  (四)求為判決：
    1.上訴人應將坐落於臺北市○○段○○段498地號土地上之同
      小段56建號即門牌號碼臺北市○○○路434巷5之1號3樓房
      屋遷讓返還被上訴人。
    2.上訴人應自起訴狀送達翌日即98年6 月16日起至遷讓返還
      系爭房屋之日止，按月給付被上訴人12,663元。
    3.願供擔保，請准宣告假執行。
二、上訴人則以：
  (一)上訴人在被上訴人拍賣取得系爭房屋所有權前，與原房屋之
    所有權人王朝慶就訂有租賃契約。於系爭房屋強制執行程序
    中，上訴人已向執行處陳報系爭租約，並非無權占有。且被
    上訴人拍賣取得系爭房屋後，依據民法第425條第1項規定，
    上訴人仍可主張系爭租約對於被上訴人仍存在，故上訴人為
    有權占有使用系爭房屋。
  (二)民法第425條第2項規定之目的係為避免債務人在受強制執行
    時虛偽與他人訂立租約，而妨害債權人之執行，上訴人與訴
    外人王朝慶間之租賃契約並非於臨受強制執行之際訂立，上
    訴人並按月繳納租金，查封時仍占有使用系爭房屋，並無任
    何虛偽情事，故不適用上開規定。
  (三)被上訴人曾於98年2 月間前往系爭房屋以其已拍定系爭房屋
    為由，欲收取每月5,000元租金，但上訴人告知2月份租金已
    繳納原屋主，必須待3 月份始能向被上訴人繳納，嗣後上訴
    人欲繳納租金，卻無法得知被上訴人之帳號，上訴人因而將
    租金提存於法院。縱上訴人與前任房屋所有權人所訂立之租
    賃契約不適用買賣不破租賃之規定，但被上訴人於上開時地
    向上訴人表示欲依原租賃條件收取租金，上訴人亦當場允諾
    ，故雙方已就租賃條件達成合意，而租賃契約成立。
  (四)系爭房屋位於臺北市大同區○○○路434巷5之1號3樓之房屋
    ，面積僅101.73平方公尺，且為40年左右之老舊建築，屋況
    甚差，上訴人以每個月5,000 元承租，符合市場行情，被上
    訴人請求高於5,000 元之相當於租金之不當得利，應無理由
    等語，資為抗辯。
三、原審判決(一)上訴人應將坐落於臺北市○○段○○段498地號土
    地上之同小段56建號即門牌號碼臺北市○○○路434巷5之1
    號3樓房屋遷讓返還被上訴人。(二)上訴人應自98年6月16日起
    至遷讓返還系爭房屋之日止，按月給付被上訴人10,000元。
    駁回被上訴人其餘之訴。被上訴人就其敗訴部分，未據聲明
    不服。上訴人提起上訴，上訴聲明為：(一)原判決不利於上訴
    人部分廢棄。(二)上開廢棄部分，被上訴人在第一審之訴駁回
    。被上訴人答辯聲明：上訴駁回。
四、本件不爭執事項：
  (一)系爭房屋及坐落土地於98年1 月12日由被上訴人共同拍賣取
    得，並於98年3月4日辦妥所有權移轉登記。
  (二)上訴人與原房屋所有人王朝慶間訂有租賃契約，每月租金5,
    000元、租期自97年6月15日至107年6月14日止，共計10年。
五、本件爭點：
  (一)若未經公證之租約租期超過民法第425條第2項所定之5 年期
    限，於適用民法425條第1項時，是否自動縮短為5年？
  (二)系爭租約是否有民法425條第1項買賣不破租賃原則之適用？
  (三)被上訴人是否曾經同意上訴人以原租賃條件繼續承租？
  (四)被上訴人得否請求上訴人返還相當於租金之不當得利？金額
    為何？
六、按出租人於租賃物交付後，承租人占有中，縱將其所有權讓
    與第三人，其租賃契約，對於受讓人仍繼續存在。前項規定
    ，於未經公證之不動產租賃契約，其期限逾5 年或未定期限
    者，不適用之，民法第425條定有明文。上開規定第2項之立
    法理由係以：「在長期或未定期限之租賃契約，其於當事人
    之權義關係影響甚鉅，宜付公證，以求其權利義務內容合法
    明確，且可防免實務上常見之弊端，即債務人於受強制執行
    時，與第三人虛偽訂立長期或不定期限之租賃契約，以妨礙
    債權人之強制執行，爰增訂第2 項」。依據上開規定，未經
    公證之不動產租賃契約，其期限逾5 年者，不能適用買賣不
    破租賃原則。且民法並未規定逾5年之不動產租賃契約可於5
    年之內部分契約適用買賣不破租賃原則，亦未區分租賃契約
    非通謀虛偽意思表示簽訂者，始得適用。
  (一)查上訴人與系爭房屋前所有人王朝慶定有系爭租約，租期自
    97年6 月15日至107年6月14日止，該租賃契約之期限為10年
    ，且並未經公證，為兩造所不爭執，可認為實。
  (二)次查，系爭房屋於98年1 月12日由被上訴人共同拍賣取得，
    並於98年3月4日辦妥所有權移轉登記，兩造亦不爭執。揆諸
    首揭說明，系爭租約不得適用民法第425條第1項規定，上訴
    人抗辯系爭租約非通謀虛偽而訂定，對被上訴人繼續存在云
    云，為無理由。
七、按當事人主張有利於己之事實者，就其事實有舉證之責任，
    民事訴訟法第277 條本文定有明文。上訴人抗辯被上訴人曾
    於98年2月間前往系爭房屋欲向伊收取每月5,000元租金，以
    原租賃條件繼續將系爭房屋出租等語，為被上訴人所否認。
    經查，上訴人於98年5 月13日以存證信函號通知被上訴人略
    以：「緣本人（即上訴人）前向原所有人王朝慶承租座落臺
    北市大同區○○○路434巷5之1號3樓之房屋，並簽訂租賃契
    約在案，後於今年3 月下旬，經自稱乙○○之人士告知，本
    人方知前述房屋所有權移轉予台端等人。依民法第425 條規
    定，台端等人當然繼承原出租人之權利義務，而為確保貴我
    雙方權益，本人依原租賃契約約定以匯款方式提出租金給付
    時，該自稱乙○○之人士卻始終不願提供前揭房屋所有人台
    端等人之銀行帳戶及各應匯款之金額（蓋台端等人間之應有
    部分究竟為何，本人亦無從得知）供本人匯款；如以現金給
    付時，該自稱乙○○之人士亦不願提出任何證明文件證明其
    身分，使本人無從確認出租人之身分而為給付。今年3 月起
    ，本人已多次透過電話或當面提出給付，惟皆未獲置理……
    」，有大社郵局第135 號存證信函在卷可稽（原審卷第32頁
    至反面），由上開內容可知，上訴人並不知系爭房屋所有權
    移轉後出租人為誰，且被上訴人亦未向上訴人表明願為出租
    人而向其收取之租金。上訴人抗辯兩造合意以原租賃條件繼
    續承租等語，為無可採。
八、按所有人對於無權占有或侵奪其所有物者，得請求返還之。
    民法第767條第1項前段定有明文。上訴人不得向被上訴人主
    張系爭租約繼續存在，兩造間亦未成立租賃契約，上訴人占
    用使用系爭房屋無正當法律上權源，可以認定。上訴人不爭
    執被上訴人為系爭房屋之所有權人，是以，被上訴人本於所
    有權人地位，主張依民法第767條第1項前段規定，請求上訴
    人應將系爭房屋遷讓返還，為有理由，應予准許。
九、按無法律上之原因而受利益，致他人受損害者，應返還其利
    益；受領人於受領時，知無法律上之原因或其後知之者，應
    將受領時所得之利益，或知無法律上之原因時所現存之利益
    ，附加利息，一併償還，如有損害，並應賠償，民法第179
    條前段、第182條第2項分別定有明文。次按依不當得利之法
    則請求返還不當得利，以無法律上之原因而受利益，致他人
    受有損害為其要件，故其得請求返還之範圍，應以對方所受
    之利益為度，非以請求人所受損害若干為準，無權占有他人
    土地，可能獲得相當於租金之利益為社會通常之觀念（最高
    法院61年台上字第1695號判例參照）。
  (一)上訴人占用使用系爭房屋無正當法律上權源，業經認定詳前
    述，被上訴人主張依民法第179 條規定，請求上訴人給付相
    當於租金之不當得利，為有理由。
  (二)查被上訴人應有部分合計為4分之1，系爭房屋坐落土地於96
    年1月起迄今之申報地價為每平方公尺39,600 元，有土地登
    記謄本在卷可稽（原審卷第36頁）。又系爭房屋課稅現值為
    192,900元，如以土地及其建築物申報總價年息10%計算，則
    系爭房屋最高之租金不得超過12,663元（計算式：（39600x
    （134x1/4）+192900）x10%÷12＝12663，元以下四捨五入
    ）。茲審酌系爭房屋位於臺北市大同區○○○路434 巷係發
    展成熟區域，工商業發達，生活機能完整，附近有蓬萊國小
    、建成國中等學區，距離捷運中山站僅一路口之距離，距離
    臺北火車站僅2.1公里，約7分鐘車程，其位置距離承德路、
    中山北路、重慶北路、環河快速道路、市○○道等重要交通
    要道亦近，交通便利。惟系爭房屋屋齡高達40年，以每月租
    金10,000元計算，可認為適當。從而，被上訴人請求自起訴
    狀繕本送達上訴人翌日即98年6 月16日起，請求上訴人按月
    返還所獲之相當於租金之不當得利10,000元，為有理由，應
    予准許。上訴人抗辯兩造已成立租賃契約，無須給付不當得
    利云云，為無可採。
十、綜上所述，被上訴人本於所有權及不當得利之法律關係，請
    求上訴人將系爭房屋遷讓返還予被上訴人，並自98年6 月16
    日起至遷讓返還系爭房屋之日止，按月給付10,000元，為有
    理由，應予准許。原審判命上訴人遷讓返還房屋並如數給付
    ，於法並無不合。上訴意旨指摘原判決不當，求予廢棄改判
    ，為無理由，應予駁回。
十一、本件事證已臻明確，兩造其餘攻擊防禦方法及未經援用之
      舉證，經審酌核與本件判決結果不生影響，不再逐一論述
      ，附此敘明。
十二、上訴人於本院99年1 月27日言詞辯論期日稱伊98年11月23
      日前就已遷出，並將鑰匙交給被上訴人等語。被上訴人不
      爭執收到鑰匙（本院卷第34頁反面）。不影響前揭判斷。
十三、據上論結，本件上訴為無理由，依民事訴訟法第449條第1
      項、第78條，判決如主文。
中    華    民    國    99    年    2     月    10    日
                    民事第二庭
                        審判長法  官  吳謙仁
                              法  官  蘇瑞華
                              法  官  李瓊蔭
正本係照原本作成。
不得上訴。
中    華    民    國    99    年    2     月    10    日
                              書記官  王才生

司法院資訊處製作；財團法人民間司法改革基金會備份。
